臺灣高等法院民事裁定
111年度抗字第263號
抗  告  人  深坑仔  
法定代理人  陳和華  
上列抗告人與相對人魏欽全間返還不當得利事件，對於中華民國
110年12月29日臺灣臺北地方法院110年度訴字第4772號裁定提起
抗告，本院裁定如下： 
    主  文
抗告駁回。
抗告費用由抗告人負擔。
    理  由
一、抗告意旨略以：伊係黃合、陳文啟於日據時期成立之合夥，
    陳和華業經原法院99年度審訴字第77號（下稱99年另案）判
    決確認陳和華對於伊之清算人委任關係存在確定，已有既判
    力及爭點效，陳和華為伊之清算人，代理伊提起本件訴訟自
    屬合法。且伊已提出抗告人「深坑仔」合夥之「合同契字」
    文書(下稱合同契字)，其上載有伊合夥人之變動經過，並經
    本院107年度重上字第27號(下稱107年另案)鑑定為該年代所
    製作，應認陳和華為伊之法定代理人。詎原裁定以伊未補正
    法定代理人或陳和華之合法代理權為由，認本件起訴程式不
    合法，尚有不當，爰聲明廢棄等語。
二、按非法人之團體，設有代表人或管理人者，有當事人能力，
    民事訴訟法第40條第3項定有明文。次按當事人無訴訟能力
    或為法人、非法人團體、中央或地方機關，須由其法定代理
    人代為訴訟，始生訴訟法上之效果，此觀民事訴訟法第45條
    、第47條、第52條之規定自明（最高法院97年度台抗字第66
    3裁定意旨參照）。又原告之訴有原告或被告無訴訟能力，
    未由法定代理人合法代理者之情形，依其情形可以補正，經
    審判長定期間命其補正而不補正者，法院應以裁定駁回之，
    民事訴訟法第249條第1項第4款定有明文。而無訴訟能力之
    當事人是否業經有訴訟能力之人合法代理，為起訴之合法要
    件，無論訴訟進行程度如何，法院均應依職權調查之，如該
    訴訟要件有所欠缺，而未於審判長所定期間內補正者，法院
    即應以裁定駁回之（最高法院43年台抗字第99號判例要旨參
    照）。經查：
　㈠抗告人以陳和華為法定代理人提起本件訴訟，主張：坐落新
    北市○○區○○段000地號土地（下稱系爭土地）為伊所有，相
    對人無權占有系爭土地，受有相當於租金之不當得利，應返
    還自起訴時回溯5年按系爭土地申報地價年息百分之5計算之
    利益予伊等語，並提出系爭土地登記第二類謄本、地價第一
    類謄本、99年另案判決及確定證明書、合同契字、國立雲林
    科技大學(下稱雲科大)鑑定報告書及中興動產鑑價有限公司
    (下稱中興公司)鑑定報告（見原審卷21至39、109至173頁）
    ，作為其主張陳和華為其法定代理人之依據。惟相對人否認
    陳和華為抗告人之法定代理人，並提出107年另案裁定為辯
    。經查：抗告人於99年另案主張：抗告人之合夥人原為黃怣
    、黃合，黃怣於日據時期明治28年死亡絕嗣，黃合另邀陳文
    啟入夥，嗣黃合於大正4年亦死亡絕嗣，黃怣、黃合均因死
    亡視同退夥，抗告人之合夥人只剩陳文啟一人，於陳文啟死
    亡後輾轉由陳和華一人繼承，應以僅存之合夥人繼承人陳和
    華為清算人，故陳和華為抗告人之法定代理人等語（見原審
    卷25至37頁），惟黃怣、黃合對於抗告人之合夥出資為其遺
    產，並不因其等死亡而當然消滅或改歸於其他合夥人或其繼
    承人所有，即令黃怣、黃合「絕嗣」（無直系血親卑親屬）
    ，惟依當時之法令是否另有其他繼承人?如無繼承人則該合
    夥出資遺產依當時法令應如何處理?如當時法令無相關規定
    是否應以民法繼承編之規定為法理予以處理?均需抗告人提
    出相關證明，而非依其於99年另案之主張，將黃怣、黃合之
    合夥出資逕行改歸於僅存之合夥人陳文啟或其繼承人所有。
    又如抗告人因合夥人僅餘陳文啟一人而視為解散，依當時法
    令應如何選任清算人?如以民法第694條規定為法理，似亦應
    由全體合夥人（或其繼承人）擔任或選任清算人，亦非逕由
    其中一名合夥人之繼承人擔任清算人。是抗告人主張其法定
    代理人為其清算人陳和華乙情，尚難採信。　　
　㈡抗告人雖主張99年另案判決係伊以相對人為被告，訴請確認
    陳和華為伊之清算人委任關係存在，並獲勝訴判決確定，相
    對人應受99年另案判決之既判力或爭點效之拘束云云。按確
    定判決就訴訟標的之法律關係所生之既判力，基於「既判力
    相對性」之原則，原則上僅在訴訟當事人間發生作用，而不
    能使未實際參與訴訟程序之第三人受到拘束，以免剝奪該第
    三人實質上受裁判之權利，及影響其實體上之利益，避免其
    因未參與訴訟程序及享有程序主體權之保障致權益遭受損害
    （最高法院101年度台上字第822號判決參照）。另學說上固
    有所謂之「爭點效」，即指法院於確定判決理由中，就訴訟
    標的以外當事人所主張之重要爭點，本於當事人辯論之結果
    已為判斷時，除有顯然違背法令，或當事人已提出新訴訟資
    料足以推翻原判斷之情形外，於同一當事人就與該重要爭點
    有關所提起之他訴訟，不得再為相反之主張，法院亦不得作
    相反之判斷，以符民事訴訟法上之誠信原則而言。是爭點效
    之適用，亦必須前後兩訴訟當事人同一，且前案就重要爭點
    之判斷非顯然違背法令，及當事人未提出新訴訟資料足以推
    翻原判斷等情形始足當之（最高法院104年度台上字第137號
    判決意旨參照）。查99年另案判決為「陳和華」以相對人為
    被告，向原法院訴請確認其對抗告人之清算人委任關係存在
    ，該案判決主文為:「確認陳和華對於日據時期黃合、陳文
    啟成立之合夥『深坑仔』（即抗告人）之清算人委任關係存在
    」（見原審卷25頁），足見99年另案判決之當事人為「陳和
    華」與相對人，抗告人並非當事人，依上說明，相對人於本
    件自不受99年另案判決既判力之拘束，亦無爭點效之適用，
    且無對世效力，是抗告人以99年另案判決業已確認陳和華與
    伊之清算人委任關係存在為由，主張陳和華為法定代理人，
    其提起本件訴訟係合法云云，洵屬無據。
　㈢依上說明，抗告人於原審以陳和華為其法定代理人提起本件
    訴訟，其法定代理權尚有欠缺，經原審命其於10日內補正（
    見原審卷102頁），惟抗告人仍以99年另案判決、合同契字
    、雲科大鑑定報告書為其主張陳和華為其抗告人之法定代理
    人之依據（見原審卷105至173、181頁），而逾期仍未補正
    陳和華為其抗告人之法定代理人之證明，則本件起訴不合法
    定程式，自非合法。原法院據此裁定駁回抗告人之起訴，於
    法並無不合。抗告意旨指摘原裁定不當，求予廢棄，為無理
    由，應予駁回。
三、據上論結，本件抗告為無理由，爰裁定如主文。
中　　華　　民　　國　　111 　年　　4 　　月　　11　　日
                  民事第三庭    
                      審判長法  官  王怡雯
                            法  官  呂綺珍
                            法  官  王育珍
正本係照原本作成。
本裁定除以適用法規顯有錯誤為理由外，不得再抗告。如提起再
抗告，應於收受送達後10日內委任律師為代理人向本院提出再抗
告狀。並繳納再抗告費新臺幣１千元。
中　　華　　民　　國　　111 　年　　4 　　月　　18　　日

  　　　　　　　　　　　　　書記官  簡曉君